【裁判字號】    99,家訴,113
【裁判日期】    991112
【裁判案由】    確認繼承權存在
【裁判全文】
臺灣板橋地方法院民事判決             99年度家訴字第113號
原      告  庚○○
訴訟代理人  蕭介生律師
被      告  戊○○
            己○○
            乙○○○
            甲○○○
            辛○○○
            丙○○○
兼  共  同
訴訟代理人  丁○○
上列當事人間請求確認繼承權存在事件，本院於民國99年10月25
日言詞辯論終結，茲判決如下：
    主  文
確認被告戊○○、己○○、乙○○○、甲○○○、丁○○、辛○○○、丙○○○對被繼承人陳、曾祿遺產之繼承權存在。
訴訟費用由被告負擔。
    事實及理由
一、原告主張：
  (一)原告與被告戊○○、己○○、乙○○○、甲○○○、丁○○
    、辛○○○、丙○○○（下稱被告戊○○等7人）均為已故
    被繼承人陳、曾祿之後裔，原告為被繼承人陳、曾祿之
    四子曾蚶、曾游鑾所生之子，被告戊○○等7人則為被繼承
    人陳、曾祿之長子曾有連收養之養女陳王螺所生之子女。
    又訴外人陳王螺生前之戶籍登記沿革如下：1.原記載為：昭
    和3年10月25日養子緣組入戶於戶長金木戶內，稱為養女
    ，姓名氏螺；2.後因出養與曾有連，另記載為：昭和5 年
    6月23日養子緣組入戶於戶長曾祿戶內，稱謂孫，姓名曾氏
    螺，續柄細別欄記載長男曾有連養女；3.復因於養家出養為
    錡田之媳婦仔，入籍錡田戶內，復記載為：昭和13年11月29
    日養子緣組入籍於戶長錡田戶內，稱謂媳婦仔，姓名錡氏螺
    ，續柄細別欄記載長男錡阿秀緣女；4.嗣臺灣光復後，再於
    民國35年初設戶籍登記申請書上記載姓名為錡王螺，27年11
    月29日收養；5.末因於36年3月11日由錡家出嫁予陳萬富，
    入籍陳家後姓名記載為陳王螺，並育有上開被告戊○○等7
    人。則揆諸上開登記沿革可知，訴外人陳王螺雖其戶籍簿記
    載父王樹、母王謝占妹，然其確為另一訴外人曾有連之養女
    無誤，故其依法對於訴外人曾有連之被繼承人陳、曾祿之
    遺產有繼承權。又被告戊○○等7 人既為訴外人陳王螺所生
    之子女，則於陳王螺死亡後，依法自亦對被繼承人陳、曾
    祿之遺產有繼承權。
  (二)今原告辦理被繼承人陳、曾祿之遺產繼承登記時，因訴外
    人陳王螺之戶籍謄本漏未記載養父曾有連，致遭桃園縣桃園
    地政事務所以98年9月11日桃登補字第002071號函通知：依
    內政部函頒繼承登記法令補充規定第39、41點規定，陳王螺
    為曾有連之養女於養家出養錡田之媳婦仔，惟該89年除戶謄
    本父母欄記事仍為本生父母，與上開規定未合，請先向戶政
    機關釐清或補註，以確認陳王螺之繼承身分，俾憑辦理相關
    繼承事宜等情。詎原告接獲前開補正通知，並轉知被告戊○○等7人上情時，被告竟否認有繼承權存在，且拒絕協同原
    告辦理相關繼承登記事宜。
  (三)則被告戊○○等7人否認其被繼承人陳、曾祿之之繼承人
    地位，對於原告之權利義務自有所影響，原告在私法上之地
    位因而受有侵害之危險，有即受確認判決之法律上利益，爰
    提起本件訴訟，並聲明求為判決如主文所示。
二、被告方面：被告戊○○等7人不爭執對被繼承人陳、曾祿
    遺產之繼承權存在。並聲明：同意原告之請求。
三、得心證之理由：
甲、程序部分：
  (一)按確認法律關係之訴，非原告有即受確認判決之法律上之利
    益者，不得提起，民事訴訟法第247條第1項定有明文。而所
    謂「即受確認判決之法律上之利益」，係指因法律關係之存
    否不明確，至原告在私法上之地位有受侵害之危險，而此項
    危險得以對於被告之確認判決除去之者而言，故確認法律關
    係成立或不成立之訴苟具備前開要件，即得謂有即受確認判
    決之法律上之利益。此確認之利益，在被告就該親子關係之
    存否有爭執時，得認為原告有確認之利益，縱使就身分關係
    之存否，當事人間無爭執，如有更正戶籍上之記載（參見戶
    籍法第24條、戶籍法施行細則第13條第1項第14款），使身
    分關係明確之必要時，亦得認為有確認之利益。本件原告主
    張訴外人陳王螺之戶籍謄本雖記載父王樹、母王謝占妹，然
    其確為另一訴外人曾有連之養女無誤，故訴外人陳王螺死亡
    後，陳王螺所生之子女即被告等7人對陳、曾祿之遺產有
    繼承權云云，被告對此雖不爭執，同意原告之請求，然前開
    身分與戶籍登記不符，因此項不符，無從逕為戶籍更正而除
    去，且影響遺產之繼承登記，此項不利益自有以訴訟除去之
    必要，原告有即受確認判決之利益，應得提起本件確認之訴
    。
  (二)次按認諾及訴訟上自認或不爭執事實之效力之規定，於否認
    或認領子女，與認領或撤銷認領之訴，及就母再婚後所生子
    女確定其父之訴不適用之，民事訴訟法第594條定有明文，
    而本件確認繼承權存在之訴之前提爭點在於確認訴外人陳王
    螺與訴外人曾有連之親子關係，此雖非民事訴訟法第九編第
    二章親子關係事件程序所定之訴訟類型，惟其性質上係人事
    訴訟之一種，與同法第589條所定之親子關係之訴類型相似
    ，且除於當事人間發生影響外，亦攸關公益，自應類推適用
    同法第594條之規定。故訴訟當事人間縱使就身分關係之存
    否不爭執，惟其等所為之認諾及訴訟上自認或不爭執事實之
    效力之規定，於確認親子關係不存在之訴既不適用，因此，
    本件被告就原告所為之認諾及事實上自認，不生訴訟上認諾
    及自認之效力，本院仍應依職權為調查，合先敘明。
乙、實體部分：
  (一)原告主張原告為被繼承人陳、曾祿之四子曾蚶、曾游鑾所
    生之子女，被告戊○○、己○○、乙○○○、甲○○○、丁○○、辛○○○、丙○○○則為訴外陳王螺所生，業據提出
    被繼承人陳、曾祿繼承系統表影本1 紙、日據時代戶籍謄
    本4 件（即原證附件2 至5 ），及被告戊○○等7 人之戶籍
    謄本影本各1 件附卷可參，堪信為真實。
  (二)至原告主張本件被告戊○○等7人就被繼承人陳、曾祿遺
    產之繼承權存在，則端視訴外人陳王螺與另一訴外人曾有連
    是否有親子關係為斷，茲論述如后：
  1.按戶籍簿之記載，雖可為身分之一種證明，但關於身分之取
    得及喪失，如有爭執，仍須調查事實並參酌實體法例，以為
    判斷（最高法院46年台上字第311號判例意旨參照）。經查
    ，訴外人陳王螺之除戶戶籍謄本父母欄雖記載父王樹、母王
    謝占妹，然訴外人陳王螺早於昭和3年10月25日即由本生家
    庭出養與住居在新竹州桃園郡桃園街桃園字中南十六番地之
    金木，並入戶於戶長清戶內，其後並於昭和5年6月23日
    再從家出養與住居在新竹州桃園郡龜山庄坪頂苦苓林72番
    地之曾有連，因而從清戶內除戶，同時入戶於戶長曾祿戶
    內，此有原證附件2、附件3所示之戶籍謄本影本2份在卷可
    稽，且復查無訴外人金木與陳王螺間或訴外人曾有連與陳
    王螺間有終止收養之情事，則訴外人陳王螺與本生父母王樹
    、王謝占妹間之權利義務於上開收養關係存續期間已暫時停
    止，訴外人陳王螺之除戶戶籍謄本父母欄猶記載父王樹、母
    王謝占妹，顯屬錯誤乙情，堪已認定。
  2.次按一人同時為二人之養子，縱令法律無禁止之規定，亦為
    善良風俗所不容，故在日據時期，養子女未經養父母同意，
    而更為他人之養子女者，後者之收養，應解為無效。如經養
    父母之同意，而更為他人之養子女者，在前之收養關係，應
    解為合意終止（最高法院85年度台上字第136號判決意旨參
    照）。經查：訴外人陳王螺出生於昭和3年8月26日，於昭和
    5年6月23日即從養家再出養與訴外人曾有連時，年僅1歲10
    個月，尚為年幼懵懂，無法為自由意思表示之際，且當時
    、曾二家同時分別辦理除戶及入籍登記，此有原證附件2、
    附件3之戶籍謄本影本各1份附卷可佐，足認訴外人曾有連收
    養陳王螺（當時名為螺）係經陳王螺斯時之養父母即訴外
    人涂金木及其配偶之同意，則揆諸上開裁判之意旨，在前之
    收養關係，應解為合意中止，後者之收養，有效。是以，訴
    外人陳王螺與另一訴外人曾有連間之親子關係存在等情，自
    堪認定。
  3.末按日據時期台灣之媳婦仔（即童養媳）與養女不同，通常
    係以將來婚配於收養人家男或養子為媳為目的。故與收養人
    親屬間發生姻親關係，與本生父母間之關係則與出嫁之女同
    （最高法院80年度台上字第913號判決意旨參照）。經查，
    訴外人陳王螺由家再出養與訴外人曾有連後，復由曾家出
    養與另一訴外人錡田為媳婦仔，此有原證附件3、附件4所示
    之戶籍謄本影本2份在卷可參，然揆諸上開判決意旨可知，
    訴外人曾有連雖復將陳王螺出養與他人為媳婦仔，並不影響
    曾有連與陳王螺間既存之親子關係。故訴外人陳王螺與另一
    訴外人曾有連間之親子關係存在等情，仍堪認定。
四、查訴外人陳王螺與另一訴外人曾有連間之親子關係存在，已
    如前述，而訴外人曾有連已於34年4月7日死亡，被繼承人陳
    、曾祿則依次分別於54年8 月17日、27年8 月5 日死亡，
    另陳王螺則係於89年2月23日死亡，有被繼承人陳、曾祿
    之繼承系統表1 紙及前開戶籍謄本等在卷可稽，則依民法第
    1138條之規定，被告戊○○等7 人為訴外人陳王螺之直系血
    親卑親屬，為第一順位之繼承人，依法自得繼承陳王螺繼承
    曾有連繼承（或代為繼承）被繼承人陳、曾祿之遺產。從
    而，原告請求確認被告戊○○等7 人對被繼承人陳、曾祿
    之遺產有繼承權，為有理由，應予准許。
五、本件事證已臻明確，兩造其餘陳述及攻擊防禦之方法，無礙
    於本院前揭認定判決結果，爰不一一論列，併此敘明。
六、訴訟費用負擔之依據：民事訴訟法第78條。
中    華    民    國    99    年    11    月    12    日
                  家事法庭  法      官  劉大衛
以上正本證明與原本無異。
如不服本判決，須於判決送達後20日內向本院提出上訴狀。
中    華    民    國    99    年    11    月    12    日
                            書  記  官  高玉彬

司法院資訊處製作；財團法人民間司法改革基金會備份。
